臺灣高等法院臺中分院刑事判決　　　　99年度上訴字第1942號
上　訴　人　臺灣臺中地方法院檢察署檢察官
上　訴　人
即　被　告　蕭進連
選任辯護人　周復興律師
上列上訴人等因被告違反毒品危害防制條例案件，不服臺灣臺中
地方法院98年度訴字第3748號中華民國99年8月13日第一審判決
（起訴案號：臺灣臺中地方法院檢察署97年度偵字第28028號）
，提起上訴，本院判決如下：
    主    文
原判決關於販賣毒品有罪及定應執行刑部分，均撤銷。
蕭進連販賣第一級毒品，累犯，處有期徒刑拾伍年貳月，未扣案
販賣第一級毒品所得新臺幣壹仟元沒收，如全部或一部不能沒收
時，以其財產抵償，未扣案門號0000000000號行動電
話（含SIM卡）壹支沒收，如全部或一部不能沒收時，追徵其價
額；又幫助施用第二級毒品，累犯，處有期徒刑陸月。應執行有
期徒刑拾伍年陸月，未扣案販賣第一級毒品所得新臺幣壹仟元沒
收，如全部或一部不能沒收時，以其財產抵償，未扣案門號00
00000000號行動電話（含SIM卡）壹支沒收，如全部或
一部不能沒收時，追徵其價額。
被訴於民國九十七年十一月三日販賣第一級毒品予吳哲嘉部分，
無罪。
其他上訴駁回。
    犯罪事實
一、蕭進連前因犯施用第一、二級毒品及轉讓第一級毒品等案件
    ，分別經本院、臺灣臺中地方法院及臺灣南投地方法院各判
    處有期一年四月、八月、一年、一年三月及十月確定，後因
    適用中華民國九十六年罪犯減刑條例，經臺灣南投地方法院
    裁定減刑後應執行有期徒刑一年七月確定，入監執行，於民
    國97年1月23日縮刑期滿執行完畢。詎其仍不知悔改，知悉
    海洛因及甲基安非他命係毒品危害防制條例第2條第2項第1
    款、第2款所稱之第一、二級毒品，依法不得持有、販賣、
    施用，竟為下列之犯行：
（一）蕭進連基於營利之意圖及販賣第一級毒品海洛因之故意，
      利用其向友人購買而為其所有之行動電話門號0000000000
      號，作為販賣第一級毒品之聯絡工具。朱志剛於97年9月2
      2日13時24分許，以其持用之行動電話門號0000000000號
      與蕭進連所用之上開行動電話聯絡，表示要購買第一級毒
      品海洛因1千元，雙方達成協議並約在蕭進連之名為「正
      和」（或「張正和」）友人位於臺中市○區○○路62號16
      之5居處見面交易。後於同日13時35分，蕭進連再以上開
      電話撥打朱志剛之前揭電話，請後者代為購買三五牌香煙
      2包，朱志剛後於同日13時43分到達上址，並撥打電話告
      知蕭進連已抵達，上樓後在上址交付扣除三五牌香煙2包
      費用之餘額交予蕭進連，蕭進連再交付海洛因1包因而販
      賣得手。
（二）蕭進連與吳哲嘉均有施用毒品之惡習，吳哲嘉以其持用之
      行動電話門號0000000000號，與蕭進連上開所有之行動電
      話門號0000000000號聯絡，請蕭進連代為尋找第二級毒品
      甲基安非他命之賣主，蕭進連即基於幫助施用第二級毒品
      之故意，為吳哲嘉代尋甲基安非他命來源，後二人於97年
      9月23日11時9分至同日11時45分許聯絡2通電話（通話時
      間及內容，詳見理由二、（二）、２、(1)(2)所載），達成
      以1萬3千元價格向不詳之成年賣主購買1兩甲基安非他命
      之協議，二人並約在臺中市○區○○路62號16之5（起訴
      書及原審判決均誤載為臺中市○○街某詳細地址不明之16
      樓之5處）見面交付，吳哲嘉則於同日12時36分許趕至上
      址，並於同日12時47分許通話（即理由二、（二）、２、
      (4)所示之電話）後稍後時間，取得約定之第二級毒品甲基
      安非他命1兩，以此方式幫助吳哲嘉取得第二級毒品甲基
      安非他命後施用。
    嗣經警方於97年11月26日13時許，持搜索票在臺中縣大里市
    ○○路○段20號查獲蕭進連，並當場扣得供蕭進連施用後剩
    餘之毒品殘渣塑膠袋2袋，以及無積極證據可資證明係供蕭
    進連作為聯絡販賣、幫助施用毒品所用之NOKIA牌手機1支（
    含門號0000000000號SIM卡1張）、ＬＧ牌手機1支（含門號
    0000000000號SIM卡1張）、臺灣大哥大公司門號0000000000
    號SIM卡1張、遠傳電信公司門號0000000000號SIM卡1張、臺
    灣大哥大公司編號0000000000000號SIM卡1張（已損壞），
    以及無證據證明為被告所有之電子磅秤1台。（另被告經起
    訴轉讓第一級毒品海洛因予證人朱志剛2次、證人鍾萬環1次
    部分，分別經原審判處有期徒刑八月、一年二月、八月，被
    告提起上訴，後於本院99年10月28日撤回上訴確定〔見本院
    卷第61頁〕，此非屬本院之審判範圍，附此敘明。）
二、案經海岸巡防署海岸巡防總局中部地區巡防局彰化機動查緝
    隊及臺中市警察局第一分局報請臺灣臺中地方法院檢察署檢
    察官偵查起訴。
    理    由
一、證據能力之說明：
（一）按刑事被告之詰問權，係指訴訟上被告有在審判庭盤詰證
      人之權利；偵查中檢察官訊問證人，旨在蒐集被告犯罪證
      據，以確認被告嫌疑之有無及內容，與審判中透過當事人
      之攻防，經由詰問程序調查證人以認定事實之性質及目的
      有別。偵查中辯護人僅有在場權及陳述意見權，此觀之刑
      事訴訟法第245條第2項前段之規定甚明，檢察官訊問證人
      並無必須傳喚被告使其得以在場之規定，同法第248條第1
      項前段雖規定「如被告在場者，被告得親自詰問」，亦僅
      賦予該在場被告於檢察官訊問證人時得親自詰問證人之機
      會而已，被告如不在場，殊難期有親自詰問之可能。此項
      未經被告詰問之被告以外之人於偵查中向檢察官所為之陳
      述，依刑事訴訟法第159條第1項、第159條之1第2項之規
      定，除顯有不可信之例外情況外，原則上為「法律規定得
      為證據」之傳聞例外，依其文義解釋及立法理由之說明，
      並無限縮於檢察官在偵查中訊問證人之程序，應已給予被
      告或其辯護人對該證人行使反對詰問權者，始有證據能力
      之可言。為保障被告之反對詰問權，並與現行法對傳聞例
      外所建構之證據容許範圍求其平衡，證人在偵查中雖未經
      被告之詰問，倘被告於審判中已經對該證人當庭及先前之
      陳述進行詰問，即已賦予被告對該證人詰問之機會，則該
      證人於偵查中之陳述即屬完足調查之證據，而得作為判斷
      之依據，此有最高法院97年度臺上字第405號判決意旨可
      參。是依上開說明可知，在偵查中訊問證人，被告或其辯
      護人對該證人雖未行使反對詰問權，依刑事訴訟法第159
      條之1第2項之規定，原則上屬於法律規定為有證據能力之
      傳聞證據，於例外顯有不可信之情況，始否定其得為證據
      ，亦即，得為證據之被告以外之人於偵查中向檢察官所為
      之陳述，因其陳述未經被告詰問，應認屬於未經合法調查
      之證據，但非為無證據能力（亦有最高法院96年度臺上字
      第4365號、96年度臺上字第3923號判決、97年臺上字第35
      6號判決意旨可參）。本案證人朱志剛、吳哲嘉於偵查中
      之具結證述，上訴人即被告蕭進連（下稱被告）及辯護人
      並未釋明有何顯不可信之情況，且亦查無顯有不可信之情
      況，依上開之說明，具有證據能力，且本案證人2人於原
      審、本院審理時，經具結進行詰問，皆已賦予被告對該2
      位證人詰問之機會，則該2位證人於偵查中之陳述即屬完
      足調查之證據，而得作為判斷之依據。
（二）按有事實足認被告或犯罪嫌疑人有最輕本刑為三年以上有
      期徒刑之罪，並危害國家安全或社會秩序情節重大，而有
      相當理由可信其通訊內容與本案有關，且不能或難以其他
      方法蒐集或調查證據者，得發通訊監察書；前項通訊監察
      書，偵查中由檢察官依司法警察機關聲請或依職權以書面
      記載第11條之事項，並敘明理由、檢附相關文件，聲請該
      管法院核發，通訊保障及監察法第5條第1項第1款、第2項
      分別定有明文。本案承辦警員對於被告所持用門號000000
      0000、0000000000號行動電話，實施通訊監察，前經臺灣
      臺中地方法院核准在案，此有詳載聲監案號、案由、監察
      電話、對象之臺灣臺中地方法院97年度聲監字第860、102
      9號、97年度聲監續字第505號通訊監察書及通訊監察譯文
      紀錄附卷可參（見警卷第95至102頁）。且被告所涉犯係
      販賣第一級毒品罪，係最輕本刑為無期徒刑之罪，而該犯
      罪類型之犯罪過程多係透過電話通聯並以代號、暗碼等隱
      晦方式暗中進行，其犯罪結果戕害不特定國人之身心健康
      甚鉅，自屬危害社會秩序情節重大，而有相當理由可信犯
      罪嫌疑人之通訊內容要與涉案情節有關，且難以其他方法
      蒐集或調查證據者，又監聽過程中尚查無任何不法或不當
      侵害人權保障之情事，自屬符合通訊保障及監察法第5條
      第1項第1款、第2項之規定，核係依法所為之監聽，尚無
      不法取證情事或違背法定程序之處，則基於該通訊監察所
      取得之監聽電話錄音自具有證據能力。
（三）再按依據監聽錄音結果予以翻譯而製作之通訊監察譯文，
      乃該監聽錄音內容之顯示，此為學理上所稱之派生證據，
      屬於文書證據之一種。此於被告或訴訟關係人對其譯文之
      真實性發生爭執或有所懷疑時，法院固應依刑事訴訟法第
      156條之1第2項規定勘驗該監聽之錄音帶踐行調查證據之
      程序，以確認該錄音聲音是否為本人及其內容與通訊監察
      譯文之記載是否相符；然如被告或訴訟關係人對其監聽錄
      音之譯文真實性並不爭執，顯無辨認其錄音聲音之調查必
      要性。是法院於審判期日就此如已踐行提示通訊監察譯文
      供當事人辨認或告以要旨，使其表示意見等程序並為辯論
      者，其所為之調查證據程序即無不合（見最高法院96年度
      臺上字第1869號判決意旨），本案檢察官、被告及辯護人
      於本院準備程序中表示對於卷附之通訊監察譯文同意作為
      證據（見本院卷第59至60頁、第70頁背面），即對上開通
      訊監察譯文真實性並不爭執（刑訴第159條之5），本院並
      於審判期日踐行提示該通訊監察譯文供當事人辨認或告以
      要旨，使其表示意見，是上開通訊監察譯文本院審酌該書
      面作為時之情況，認為適當作為證據。又按刑事訴訟法第
      158條之4之規定，係對於除法律另有規定者外，其他違反
      法定程序蒐得各類證據之證據能力如何認定，設其總括性
      之指導原則。其規範目的在於要求實施刑事訴訟程序之公
      務員，於蒐求證據之初始與過程中，應恪遵程序正義，不
      得違法侵權。如有違反，於個案審酌客觀權衡之結果，或
      將導致證據使用禁止之法效。至於蒐得證據之最後，由執
      行職務之公務員製作之文書，除刑事訴訟法有定其程式，
      應依其規定外，依同法第39條之規定，均應記載製作之年
      、月、日及其所屬機關，由製作人簽名。此屬證據取得後
      文書製作法定程式之遵守，無關乎刑事訴訟法第158條之4
      係規定證據取得過程（程序）適法性之認定。公務員製作
      之文書未經製作人簽名，除本法有特別規定（如第46條）
      外，是否無效或係不合法律上之程式而得命補正，抑屬證
      據證明力之問題，由法院就文書之性質（意思文書或報告
      文書），視各個情形自由判斷（此經最高法院著有97年度
      臺上字第96號判決意旨可參）。本案之通訊監察譯文，未
      依刑事訴法第39條之規定，記載製作之年、月、日及其所
      屬機關，並由製作人簽名，有卷附之通訊監察譯文可憑。
      該文書製作過程雖未遵守法定程式，但依前揭最高法院判
      決意旨，此屬證據取得後文書之製作，非屬證據取得之過
      程，與刑事訴訟法第158條之4規定無涉。故本案此部分並
      無法律特別規定而應認定無效，且上開有關被告之通訊監
      察譯文，係由行政院海岸巡防署中部地區巡防局岸巡第四
      二大隊下士張瑞龍、四二大隊下士張宥銜、四一大隊下士
      吳俊逸製作，譯文製作日期是於通訊監察期間通話當天立
      即製作（以現譯方式為之）等情，有上開司法警察簽名、
      蓋印之職務報告1份在卷可按（見本院卷第76頁），則上
      開通訊監察譯文之文書程式不備處業經補正，並予敘明。
（四）按現行刑事訴訟法關於「鑑定」之規定，除選任自然人充
      當鑑定人外，另設有囑託機關鑑定制度。依同法第198條
      、第208條之規定，不論鑑定人或鑑定機關、團體，固均
      應由法院、審判長、受命法官或檢察官視具體個案之需要
      而為選任、囑託，並依第206條之規定，提出言詞或書面
      報告，始符合同法第159條第1項所定得作為證據之「法律
      有規定」之情形，否則所為之鑑定，仍屬傳聞證據（此經
      最高法院著有96年度臺上字第2860、6842號判決要旨可參
      ）。本案下述所使用之證人朱志剛之中山醫院大學附附醫
      院檢驗科初步篩檢報告，為檢察官視具體個案之需要而概
      括囑託機關鑑定，鑑定機關並提出書面報告，符合刑事訴
      訟法第198條、第206條、第208條之規定，依上開法條及
      最高法院判決意旨，有證據能力。
（五）按法院就被告本人之案件調查共同被告時，該共同被告準
      用有關人證之規定，刑事訴訟法第287條之2定有明文。又
      被告以外之人，於審判外之言詞或書面陳述，除法律有規
      定者外，不得作為證據；被告以外之人（包括證人、鑑定
      人、告訴人、被害人及共同被告等）於檢察事務官、司法
      警察官或司法警察調查中所為之陳述，與審判中不符時，
      其先前之陳述具有較可信之特別情況，且為證明犯罪事實
      存否所必要者，得為證據，刑事訴訟法第159條第1項、第
      159條之2分別定有明文。是被告以外之人於司法警察（官
      ）調查中所為之陳述，依刑事訴訟法第159條第1項規定，
      係屬傳聞證據，原則上無證據能力，惟如該陳述與審判中
      不符時，其先前之陳述具有較可信之特別情況，且為證明
      犯罪事實存否所必要者，依同法第159條之2規定（即刑事
      訴訟法第159條第1項所指之「除法律有規定者外」），始
      例外認為有證據能力；如該陳述與審判中相符時，因該陳
      述並不符合刑事訴訟法第159條之2有關傳聞例外之規定，
      故不得作為認定本案犯罪事實有無之證據，此時，當以證
      人於審判中之陳述作為證據。另所謂「前後陳述不符」之
      要件，應就前後階段之陳述進行整體判斷，以決定其間是
      否具有實質性差異，惟無須針對全部陳述作比較，陳述之
      一部分有不符，亦屬之。又「證明犯罪事實之存否所必要
      」，即使用證據之必要性，係指因無法再從同陳述者取得
      證言，而有利用原陳述之必要性，只要認為該陳述是屬於
      與犯罪事實存否相關之事實，並為證明該事實在實質上之
      必要性即可。而「具有可信之特別情況」，係指依陳述時
      之外部客觀情況而言，足以令人相信該陳述是虛偽之危險
      性不高，必須綜合該陳述是否未受到外力影響；陳述人之
      觀察、記憶、表達是否正確及有無偽證之各項因素，而為
      判斷。查證人朱志剛於警詢時關於不利於被告之供述內容
      （見警卷第25至31頁），與其於原審、本院審理時具結證
      述情節不符（詳見後述），然觀證人朱志剛於警詢當時之
      筆錄記載及整體客觀情節，證人朱志剛於偵查中經檢察官
      提示上開警詢筆錄，表示其於警詢時所述實在（見偵查卷
      第91頁）。由上可知，證人朱志剛於警詢所述係基於任意
      性所為，足認其真意之信用性已獲得確切保障。再觀之該
      警詢筆錄就犯罪之構成要件及態樣記載均屬完整，亦無違
      反法定障礙事由期間不得詢問及禁止夜間詢問之規定，詢
      問時且已踐行告知義務等法定程序，證人朱志剛復與被告
      間並無怨隙，反觀之證人朱志剛於原審及本院審理時之證
      述，其內容甚至有完全相反矛盾之情形（詳見後述），是
      足認證人朱志剛警詢中所為之證述，客觀上仍具有較可信
      之特別情況。再者，因證人朱志剛於原審及本院審理時一
      概否認，無從再獲得其就事實之真實陳述，其於警詢之陳
      述即為證明犯罪事實存否所必要，證人朱志剛於警詢問中
      所述應有證據能力。
（六）按刑事訴訟法第159條之5規定：「（第1項）被告以外之
      人於審判外之陳述，雖不符前四條之規定，而經當事人於
      審判程序同意作為證據，法院審酌該言詞陳述或書面陳述
      作成時之情況，認為適當者，亦得為證據。（第2項）當
      事人、代理人或辯護人於法院調查證據時，知有第159條
      第1項不得為證據之情形，而未於言詞辯論終結前聲明異
      議者，視為有前項之同意。」，其立法意旨在於傳聞證據
      未經當事人之反對詰問予以核實，原則上先予排除，惟若
      當事人已放棄詰問或未聲明異議，基於證據資料愈豐富，
      愈有助於真實發現之理念，且強化言詞辯論原則，法院自
      可承認該傳聞證據例外擁有證據能力。經查，本案下列使
      用之網路地圖2紙、證人朱志剛之扣押物品目錄表，其性
      質上均屬傳聞證據，惟經檢察官、被告、選任辯護人於本
      院準備、審理程序時，表示對上開證據之證據能力沒有意
      見（見本院卷第214頁背面）或同意作為證據（見本院卷
      第59至60頁、第70頁背面），又本院審酌上開言詞陳述或
      書面陳述作成時之情況，查無其他不法之情狀，足認為得
      為本案之證據，依刑事訴訟法第159條之5之規定，有證據
      能力。
（七）按「證據裁判原則以嚴格證明法則為核心，亦即認定犯罪
      事實所憑之證據，須具證據能力，且經合法調查，否則不
      得作為判斷之依據（刑事訴訟法第155條第2項參照）。被
      告以外之證人於檢察事務官、司法警察官或司法警察調查
      中所為之陳述，與審判中不符時，其先前之陳述，於充足
      刑事訴訟法第159條之2所定之『可信性』與『必要性』要
      件，即屬合於得為證據使用之傳聞例外，應依法律所定各
      種證據之調查方式，踐行調查之程序，始得作為判斷事實
      之依據。至於被告以外之證人於審判中所為之陳述，與先
      前之陳述內容相左或不一致時，如非以先前之陳述作為認
      定犯罪事實存否之證據，即無贅餘說明其有無證據能力之
      必要；該不合傳聞例外之先前陳述，雖不得作為犯罪成立
      與否之實體證據，按之刑事訴訟法第166條之1第2項、第3
      項第6款、第166條之2第1項、第2項等規定，尚非不得以
      其先前所為『自我矛盾之陳述』，用來彈劾（爭執、否定
      ）該證人在審判中供述證據之證明力。此種僅止於用來爭
      執證明力之彈劾證據，即無嚴格證明法則之適用。」此有
      最高法院96年度臺上字第7337號判決要旨可按。本案所使
      用證人吳哲嘉於警詢中之陳述，雖為被告以外之人於審判
      外所為之言詞陳述，為傳聞證據，但依陳述人先前不一致
      之陳述得作為彈劾證據之法理，本案以之作為彈劾證據，
      用來彈劾證人吳哲嘉於原審、偵查中證述之證明力，即屬
      無違傳聞法則與嚴格證明法則。
二、認定犯罪事實所憑之證據及理由：
    訊據被告矢口否認有如犯罪事實一、（一）所示之販賣第一
    級毒品之行為，辯稱：其並無販賣第一級毒品給朱志剛，其
    與朱志剛住在同村附近，所以時常見面，幾乎1、2天就會碰
    面，97年9月22日13時24分之電話，是其於當天上午叫他幫
    其載送小孩，要他在下午1點來找其，拿機車鑰匙還其，其
    當時在臺中市○○街與大雅路交岔口某大樓10幾層之「正和
    」朋友家中，監聽電話中之「阿源」為何人，其不知道云云
    。另有關如犯罪事實一、（二）所示之幫助施用第二級毒品
    部分，其陳稱：97年9月23日11時9分通話電話中，「硬的」
    是代表甲基安非他命，「13」是代表什麼其不確定，有可能
    是指價格1萬3千元，這通電話可能是證人吳哲嘉要其去幫他
    問毒品價格，但後來其是否有向人問價格、有沒有拿到甲基
    安非他命、有沒有帶吳哲嘉去買或調毒品，其均沒有印象云
    云，辯護人則於本院審理辯論時，就此部分表示請求從輕量
    刑等語。惟查：
（一）有關如犯罪事實一、（一）所示販賣第一級毒品海洛因予
      證人朱志剛部分：
  １、證人朱志剛於97年11月27日警詢時陳稱：其有向被告購買
      海洛因，其會用行動電話號門號0000000000號撥打被告使
      用之行動電話門號0000000000號等電話聯絡，再至被告居
      住處向被告購買；警方於97年9月22日13時24分監聽被告
      門號0000000000號與其門號0000000000號聯絡，該通是其
      要找被告拿1000元海洛因，同日13時35分之監聽電話是其
      去向被告購買海洛因時，被告打其行動電話要其幫忙他買
      2包三五牌香煙，然後其到臺中市○○路16樓找他，同日
      13時43分之監聽電話內容，是其到了臺中市○○路16樓叫
      被告開門，其上樓拿1000元給被告，被告拿1包海洛因給
      其後，其就離開等語（見警卷第26至28頁）。其再於同日
      警詢時又稱：於99年9月23日被告有打電話給其，叫其幫
      他去臺中市○區○○路62號16樓之5量海洛因純度等語（
      第29頁），可知證人朱志剛於警詢之初所稱之「臺中市○
      ○路」，應係指臺中市○區○○路62號16樓之5。又其於
      98年6月9日偵查中具結證稱：行動電話號門號0000000000
      號是其所有，97年9月22日13時24分其用上開行動電話門
      號撥打給被告之行動電話門號0000000000號，是其要向被
      告購買1千元之海洛因，其有將錢給他，這次是去他住的
      臺中市○○路或忠孝路住處購買，其於98年1月3、4日間
      出車禍，頭部有受傷接受手術，現在記得比較不清楚，警
      詢時還沒有發生車禍比較清楚，所以以警詢為準；97年9
      月22日13時35分、13時43分該通電話，是因其打電話向他
      買海洛因，他叫其去臺中市○○路張正和的住處找他，後
      來他要其幫他買2包三五牌香煙，其買好後，打電話過去
      ，叫他幫其開門，其是去16樓向他買1千元之海洛因，扣
      掉煙錢後，其給他8百多元，他給其1包海洛因等語（見偵
      查卷第92至91頁）。證人朱志剛就其向被告購買毒品之聯
      絡方式、種類、金額、被告託其買香煙等事項之陳述均屬
      一致，並無矛盾之處，至於購買地點，其於偵查初期的陳
      述雖略有出入，但之後即已改稱是在臺中市○○路，核與
      其於警詢時陳述相符，其於偵查中並具體指出地點是在被
      告友人「張正和」住處，而被告於本院審理時亦供稱：當
      日其在「正和」朋友家中等語（見本院卷第71頁背面），
      證人朱志剛有關地點之陳述亦與被告之供述相符。
  ２、證人朱志剛為施用毒品之人，其證言之憑信性應較通常一
      般人為低，其證言是否可採為認定被告有販賣第一級毒品
      海洛因之證據，須有其他必要證據加以補強。證人朱志剛
      使用之門號0000000000號行動電話，於97年9月22日有與
      被告持用之行動電話門號0000000000號，有下列通話內容
      ，此有通訊監察譯文存卷足按（見警卷第115頁）：
    (1)97年9月22日13時24分，證人朱志剛（代號Ａ）撥打予被
      告（代號Ｂ）：
      Ａ：董仔（臺音譯）。
      Ｂ：嘿。
      Ａ：拿…一點找你啦，要去哪裡？
      Ｂ：要拿鑰匙回還我喔。
      Ａ：嘿啦！嘿啦！順便拿那個還你啊，在哪裡？
      Ｂ：這邊啦。
      Ａ：什麼？
      Ｂ：早上這邊啦。
      Ａ：早上這邊喔。
      Ｂ：嘿啦！
      Ａ：好啦好。
      （被告行動電話之基地台位置在臺中市○區○○路130之4
      號）
    (2)97年9月22日13時35分，被告（代號Ａ）撥打予證人朱志
      剛（代號Ｂ）：
      Ｂ：喂，怎樣？
      Ａ：你幫我買兩包「三五」的啦。
      Ｂ：好啦好好。
      （被告行動電話基地台位置在臺中市○區○○路322號）
    (3)97年9月22日13時43分，證人朱志剛（代號Ａ）撥打予被
      告（代號Ｂ）：
      Ａ：喂，你跟他說一下，叫他開一下。
      Ｂ：什麼？
      Ｃ：阿源（臺音譯），你朋友要上喔。
      Ｂ：好好，上來，好好。
      Ｃ：喔。
      （被告行動電話基地台位置在臺中市○區○○路322號）
      由上述之通訊監察譯文內容可知，證人朱志剛表明要「拿
      …一點找你啦，要去哪裡？」，之後前往被告所在地，途
      中被告撥打電話給證人朱志剛，請其代購「兩包三五」（
      應即證人所稱之三五牌香煙2包），到達之後再通知被告
      。是依該通訊監察譯文，足以佐證證人朱志剛上開於警詢
      、偵查中，有關聯絡方式、毒品種類、交易金額、被告託
      其買香煙等事項之陳述。且依證人朱志剛在電話中所稱「
      拿…『一點』找你啦，要去哪裡？」，但該通電話之通話
      時間為13時24分，已過「一點」，證人朱志剛不可能於通
      話後再於當日下午1時與被告見面，是該「一點」應非指
      時間之意思，參酌證人朱志剛在電話中所稱「順便拿那個
      還你啊」，綜觀其上下文義，應係證人朱志剛要向被告拿
      毒品，順便拿鑰匙還給被告，該「一點」應係證人朱志剛
      所稱之1千元意思。再者，依被告於本院準備程序中之供
      述：其當時在臺中市○○街與大雅路交岔口某大樓10幾層
      之「正和」朋友家中等語（見本院卷第71頁背面至72頁）
      ，核與前揭證人朱志剛上開警詢時有關地點之陳述（見警
      卷第29頁）相符，再參酌前開97年9月22日13時43分通話
      電話之基地台位置係在臺中市○區○○路322號，而該址
      與位在臺中市○區○○路、文武街口之同區○○路62號16
      樓之5相近一節，亦有網路地圖2紙在卷可參（見本院卷第
      111、112頁），是以證人朱志剛有關被告販賣地點之證述
      ，亦有上開證據可資佐證。又證人朱志剛經查獲後扣得第
      一級毒品海洛因2包、注射針筒3支，且經採尿驗出有鴉片
      類陽性反應等情，有扣押物品目錄表、中山醫院大學附附
      醫院檢驗科初步篩檢報告在卷可證（見警卷第105、160頁
      ），亦足證人朱志剛確有施用第一級毒品海洛因之惡習。
      綜上足認定被告有於97年9月22日13時43分稍後之某時，
      在臺中市○區○○路62號16樓之5，販賣第一級毒品海洛
      因予證人朱志剛，金額為1千元之事實。是被告辯稱：證
      人朱志剛是要拿機車鑰匙還其，並非是要買海洛因云云，
      即非屬事實而難以採信。
  ３、證人朱志剛於原審審理時雖稱：97年9月22日當天其毒癮
      發作去找被告，被告拿毒品給其，其拿1千元給被告，但
      被告都說這1千元是要還他的錢，不是要賣其的云云（見
      原審卷第58頁背面），又其於本院審理時證稱：被告有拿
      海洛因給其吃免費，但沒有賣給其，97年9月22日當天之
      通話內容及發生經過其忘記了，其沒有向被告買過海洛因
      ，警詢、偵查及原審中均說謊，只有現在是說實話云云（
      見本院卷第175至177頁）。然證人朱志剛於警詢、偵查時
      就被告無償提供海洛因及有償販賣毒品予證人朱志剛一事
      ，均已陳述明確（見警卷第26頁、第28至29頁、偵查卷第
      91至93頁），顯見其能明確區分無償取得及有償購得毒品
      二者不同，而證人朱志剛於檢察官偵查中亦證稱：97年9
      月22日係向被告購買1000元海洛因毒品，並有完成交易等
      語（見偵查卷第92頁）明確，其於警詢、偵查中均未曾表
      示被告有說其所交付買毒品之錢是要作為償還證人朱志剛
      先前欠款之情節，況其於原審審理時亦具結證稱：當天其
      確係交付1000元予被告要購買毒品等語明確（見原審卷第
      58頁背面），亦與其於本院審理所稱未交付1千元云云相
      悖，足見證人朱志剛確係與被告在電話中約定交易1000元
      之第一級毒品海洛因確定後，而見面交易，證人朱志剛並
      依約給付購買海洛因毒品之價金予被告屬實，是證人朱志
      剛於原審審理時所稱其交給被告要買毒的錢，被告說是要
      還他的錢云云，及在本院審理時否認有交付1千元云云，
      顯係事後迴護被告之詞，不足採信。
  ４、被告未明確供述其販賣第一級毒品海洛因各該犯罪販入、
      賣出之營利所得，致未能確認被告上開各該販賣海洛因時
      之購入確實價格，及是否確有低買高賣之營利情事，惟販
      賣第一級毒品海洛因屬違法行為，非可公然為之，販賣者
      販入後可任意分裝增減其份量再行出售，每次交易之價格
      、數量，亦隨時依交易對象、當時行情而變動，縱或出售
      之價格較低，亦非當然無營利意圖，即便為相同價格，因
      份量較少亦能從中獲利，除經坦承犯行並供明販入、賣出
      確實價量外，委難查得實情，復因未查獲其上手，更難查
      悉有無從中獲利，是除非別有事證足認係按同一價量委買
      或轉售，確未牟利外，尚難據此即認販賣之證據有所未足
      ，否則將造成知過坦承者難辭重典，飾詞否認者反得僥倖
      ，而失情理之平。且按一般民眾均知政府對毒品之查禁森
      嚴，重罰不予寬貸，衡情倘非有利可圖，絕無平白甘冒被
      嚴查重罰之高度風險之理，從而，舉凡其有償交易，除足
      反證其確係另基於某種非營利本意之關係外，尚難因無法
      查悉其販入價格，作為是否高價賣出之比較，諉無營利之
      意思阻卻販賣犯行之追訴。且證人朱志剛向被告取得第一
      級毒品海洛因，被告有以無償轉讓交付2次（此經原審分
      別判處有期徒刑八月、一年二月，被告上訴後撤回上訴而
      確定），亦有此次收取1千元之情形，被告顯然對於是否
      要收取金錢有所區隔，該收取1千元衡情應屬有償獲利，
      是被告所為本次販賣第一級毒品海洛因予證人朱志剛時，
      自有從中賺取差價之利潤以營利之意圖至明。
（二）有關如犯罪事實一、（二）所示幫助證人吳哲嘉施用第二
      級毒品甲基安非他命部分：
  １、證人吳哲嘉於98年6月9日偵查中具結證稱：97年9月23日1
      1時9分，被告用行動電話門號0000000000號撥打給其之行
      動電話門號000000 0000號，這是其請被告幫其調甲基安
      非他命，因其知道他有朋友在賣甲基安非他命，所以請他
      幫忙調，「小的1個」是代表1錢、「13」是代表1萬3千元
      ，行情價就是這樣，後來他在文武街將甲基安非他命交給
      其，其也有將1萬3千元交給被告等語（見偵查卷第90頁）
      。證人吳哲嘉於本院審理時證稱：97年9月23日11時9分其
      與被告之通話中，「硬的」是指甲基安非他命，「大的」
      、「小的」應該是指大包或是小包，「13」是指1萬3千元
      ，這是請被告幫其調甲基安非他命等語（見本院卷第127
      頁）。證人吳哲嘉就其與被告之聯絡方式、毒品種類、金
      額等事項之陳述均屬一致，並無矛盾之處。至於證人吳哲
      嘉於97年11月13日警詢時陳稱：被告主要是做海洛因生意
      ，甲基安非他命是偶爾用一下，所以其會請其幫他調貨，
      另同日11時44分之通話內容，是被告叫其拿壓縮海洛因之
      模具給他，「那硬的拿的到嗎？」是被告叫其幫他調甲基
      安非他命等語（見警卷第45至46頁，此部分係供做彈劾證
      據使用）。其中「是被告請其幫忙調毒品」云云，核與其
      於偵查、本院審理中之一致證述相反，然對照被告供稱：
      這通電話可能是證人吳哲嘉要其去幫他問毒品價格等語（
      見本院卷第72頁背面），以及下列通訊監察譯文之內容，
      足可認定此部分應以證人吳哲嘉於偵查、本院審理中之證
      述為據。
  ２、證人吳哲嘉使用之門號0000000000號行動電話，於97年9
      月23日有與被告持用之行動電話門號0000000000號，有下
      列通話內容，此有本院勘驗之通訊監察譯文存卷可憑（見
      本院卷第178至180頁，另原警方之通訊監察譯文，在警卷
      第116頁背面至117頁）：
    (1)97年9月23日11時9分2秒至同日11時9分55秒，被告（代號
      Ａ）撥打予證人吳哲嘉（代號Ｂ）（見本院卷第178頁）
      ：
      Ｂ：喂。
      Ａ：喂。
      Ｂ：嘿。
      Ａ：你說那硬的有啦。
      Ｂ：你說大的，還是小的有？
      Ａ：小的，現在剩小的。
      Ｂ：小的喔，好啊。
      Ａ：嘿，「賣」（註：原警方之譯文為「模糊」）好的啦
          ，嘿。
      Ｂ：好的，這樣…。
      Ａ：（模糊）。
      Ｂ：拿一個。
      Ａ：小的，一個喔。
      Ｂ：嘿啊。
      Ａ：好啊。
      Ｂ：那一個多少？
      Ａ：13。
      Ｂ：13好啊。
      Ａ：好。
      Ｂ：好。
      Ａ：喔。
      Ｂ：那我中午那邊過去拿還是怎樣？
      Ａ：我問問看喔，你等一下喔。
      Ｂ：嗯。
      （等候）
      Ａ：我等一下，我再打給你。
      Ｂ：好啊，好啊。
      Ａ：好。
      （被告行動電話基地台位置在臺中縣大里市○○街233號
      ，見警卷第116頁背面。）
    (2)97年9月23日11時44分50秒至同日11時45分32秒，被告（
      代號Ａ）撥打予證人吳哲嘉（代號Ｂ）（見本院卷第179
      頁）：
      Ｂ：喂。
      Ａ：喂。
      Ｂ：嘿。
      Ａ：喂。
      Ｂ：喂喂。
      Ａ：嘿，我現在去文武街（音譯）那邊。
      Ｂ：嘿。
      Ａ：嘿，來文武街（音譯）這邊來。
      Ｂ：那硬的拿得到嗎？硬的啊？等一下（跟旁邊的說話）
      Ａ：喂，來文武街（音譯）啦。
      （註：原警方之譯文將以上三行譯成為同一行）
      Ｂ：去哪裡？
      Ａ：文武街（音譯）啊。
      Ｂ：嘿嘿嘿。
      Ａ：喔。
      Ｂ：好。
      Ａ：去那邊啦，喔，OK，好。
      Ｂ：好。
      Ａ：那你不說一個什麼模仔（音譯）那個啊….（模糊）
          。
      Ｂ：嘿嘿。
      Ａ：用…（模糊）我啦。
      Ｂ：好好。
      Ａ：喔，好好。
      （被告行動電話基地台位置在臺中縣大里市○○街233號
      ，見警卷第117頁。）
    (3)97年9月23日12時36分35秒至同日12時36分52秒，證人吳
      哲嘉（代號Ａ）撥打予被告（代號Ｂ）（見本院卷第180
      頁）：
      Ｂ：喂。
      Ａ：到了。
      Ａ：哇哇哇哇，嘿…嗯…好好好好。
      Ｂ：嗯。
      （被告行動電話基地台位置在臺中市○區○○路322號，
      見警卷第117頁背面。）
    (4)97年9月23日12時47分30至同日12時47分5秒，證人吳哲嘉
      （代號Ｂ）撥打予被告之上開行動電話門號，由一名女姓
      接聽（代號Ａ）（見本院卷第180頁背面）：
      Ｂ：喂。
      Ａ：喂，他（按：應係指被告，被告對此沒有意見）現在
          要下去了。
      Ｂ：喔喔。
      （被告行動電話基地台位置在臺中市○區○○路322號，
       ，見警卷第117頁背面。）
      從第(1)通電話內容可知，被告主動表示「你說那硬的有啦
      」、「小的，現在剩小的」、「13」、「我問問看喔，你
      等一下喔」等語，可知確實是證人吳哲嘉請被告取得毒品
      。且從被告所使用行動電話之基地台位置，被告原係在臺
      中縣大里市○○街233號附近，其在第(2)通電話中要證人
      吳哲嘉去文武街該處，而第(3)、(4)通電話之基地台位置在
      臺中市○區○○路322號，參照前揭理由二、（一）、２
      所述，被告當時應係在臺中市○區○○路62號16樓之5，
      即與證人吳哲嘉、被告所言之「文武街」該處相符。故依
      該通訊監察譯文，足以佐證證人吳哲嘉上開於偵查中，有
      關聯絡方式、毒品種類（「硬的」指甲基安非他命）、金
      額（「13」指1萬3千元）、其與被告約在文武街等事項之
      陳述與事實相符，且證人吳哲嘉已至被告所在之臺中市○
      區○○路62號16樓之5，依第(4)通通訊監察譯文內容觀之
      ，足認被告亦與證人吳哲嘉見面，是證人吳哲嘉所稱：被
      告將甲基安非他命交給其，其也有將1萬3千元交給被告等
      語足可採信，亦可證被告所辯：是否有向人問價格、有沒
      有拿到甲基安非他命，均不記得云云，要屬事後卸責之詞
      。至於證人吳哲嘉於原審審理中證稱：97年9月23日通訊
      監察譯文，當時是其請被告問問看是否可以幫其調毒品，
      後來其找別人買毒品，也沒有交13000萬元給被告，該日
      12時36分那通通聯，就是其跟被告見面，那是其跟別人調
      到貨，要去被告那裡試貨云云（見原審卷第64頁），核與
      上開通訊監察譯文不符，尤其第(2)通譯文中，證人吳哲嘉
      詢問「那硬的拿得到嗎？硬的啊？」，被告即回答「來文
      武街啦。」，顯見被告已取得毒品或者有取得之管道，否
      則即可如第(1)通電話內容般，向證人吳哲嘉表示「我等一
      下，我再打給你」，是證人吳哲嘉此部分不實，顯係迴護
      被告之詞。另外，被告與選任辯護人雖爭執第(1)通第8行
      為「賣」應係臺語的不要意思，然經本院當庭勘驗確為「
      賣」，且如該「賣」為不要之意思，則其全文應係「賣（
      音）好啦」，而非「賣（音）好的啦」，其此部分辯解，
      亦不足採信。
  ３、證人吳哲嘉於偵查中及本院審理中，均稱是要請被告幫忙
      「調」甲基安非他命，則該「調」之意義為何，是否該當
      「販賣」之構成要件，或是該當其他罪名，自須由法院依
      客觀事證及證據法則加以評價、判斷。又按所謂販賣行為
      ，須以營利之意思而販入或賣出，方足構成，此經最高法
      院著有69年臺上字第1675號、67年臺上字第2500號、25年
      非字第123號判例可資參照，是本案此部分即應查明被告
      是否有營利之意思。證人吳哲嘉於偵查中證稱：因其知道
      他有朋友在賣甲基安非他命，所以請他幫忙調，「小的1
      個」是代表1錢、「13」是代表1萬3千元，行情價就是這
      樣等語（見偵查卷第90頁），是被告為證人吳哲嘉取得1
      錢1萬3千元之甲基安非他命，是因證人吳哲嘉知道被告有
      朋友在賣甲基安非他命而請被告幫忙，且該金額符合當時
      之行情價，足可證明被告並無獲利，又依前述第(2)通電話
      內容觀之，二人多係商量之口氣，被告並徵詢證人吳哲嘉
      該價錢是否同意，且於證人吳哲嘉表示中午至被告所在地
      時，被告表明要問問看，可見被告確係在幫證人吳哲嘉向
      第三人取得第二級毒品甲基安非他命，是被告並無藉此掌
      握毒品來源，成為唯一控制管道之人，況且，我國對於毒
      品來源、流通之管控嚴格，且對相關犯罪者科以重刑，是
      毒品取得不易，施用毒品者若能得知毒品取得方式，因而
      相互通知購買，此亦尚屬符合一般毒品交易之常態。綜上
      ，被告並無可以決定是否要交付、交付之數量，並掌握取
      得毒品之管道之獨立決定權力，亦無證據證明其有販賣之
      意思及營利之意圖，本案此部分尚難認被告有營利意思而
      與「販賣」之要件相符。又證人吳哲嘉於偵查中證述：其
      有施用第二級毒品甲基安非他命等語，且其有多次因施用
      第二級毒品甲基安非他命而論罪科刑之犯罪紀錄，此有其
      臺灣高等法院被告前案紀錄表1份在卷可考（見原審卷第
      93至106頁），被告應係受證人吳哲嘉之邀而基於幫助證
      人吳哲嘉施用第二級毒品甲基安非他命之犯意，幫助向毒
      品來源之上手購買，證人吳哲嘉取得毒品後再加以施用。
      另外，此部分與前述理由二、（一）不同之處，在於該部
      分係有償交易，但被告並不能舉反證證明其非基於營利之
      意思，而此部分則依證人吳哲嘉之證述，可知被告並無獲
      利，且依前揭之通訊監察譯文，二人係商量如何取得甲基
      安非他命，二者之間，就被告是否有營利之意思顯有不同
      ，附此敘明。
（三）綜上所述，被告前揭辯解，顯係事後卸責之詞，本案事證
      明確，被告販賣第一級毒品海洛因及幫助施用第二級毒品
      甲基安非他命之犯行，均堪認定。
三、論罪科刑之理由：
（一）新舊法比較：
  １、被告行為後，毒品危害防制條例第4條第1項業已修正，並
      於98年5月20日公布，同年月22日施行（按法規之制定與
      法規之修正，如有特定生效日之必要者，依中央法規標準
      法第14條或第20條第2項準用第14條之規定，應分別特定
      其施行日期。法規制定或前次修正基於特殊因素所特定之
      施行日期，並不適用於日後修正或再次修正之條文。又法
      律之制定或修正，若未明定施行日期者，中央法規標準法
      雖未規定應自何時生效，然法律既經制定或修正並經總統
      公布，自應依一般原則，自公布日起算至第3日發生效力
      ），是被告犯後法律已有變更。
  ２、修正前毒品危害防制條例第4條第1項原規定：「製造、運
      輸、販賣第一級毒品者，處死刑或無期徒刑；處無期徒刑
      者，得併科新臺幣1千萬元以下罰金」，經修正為：「製
      造、運輸、販賣第一級毒品者，處死刑或無期徒刑；處無
      期徒刑者，得併科新臺幣2千萬元以下罰金」，比較新舊
      法之結果，此部分以修正前之規定較有利於被告。
（二）查海洛因、甲基安非他命分別係毒品危害防制條例第2條
      第2項第1、2款所定之第一、二級毒品，不得非法持有、
      販賣、施用。是核被告有關附表編號1所示部分，係犯毒
      品危害防制條例4條第1項之販賣第一級毒品罪；就有關附
      表編號2所示部分，係犯刑法第30條第1項、毒品危害防制
      條例10條第2項之幫助施用第二級毒品罪。其販賣海洛因
      、幫助施用甲基安非他命前持有毒品之低度行為，皆為其
      後販賣、幫助施用之高度行為所吸收，均不另論罪。
（三）起訴意旨認被告有關犯罪事實一、（二）部分之行為，係
      犯毒品危害防制條例第4條第2項之販賣第二級毒品罪云云
      ，然業如前開理由二、（二）所述，被告係基於幫助意思
      而幫助證人吳哲嘉施用第二級毒品甲基安非他命，此部分
      起訴意旨容有未洽，惟基本社會事實同一，爰依法變更起
      訴法條。又被告幫助證人吳哲嘉實行施用第二級毒品犯罪
      之行為，為幫助犯，依刑法第30條第2項規定，減輕其刑
      。
（四）被告曾前因犯施用第一、二級毒品及轉讓第一級毒品等案
      件，分別經本院、臺灣臺中地方法院及臺灣南投地方法院
      各判處有期一年四月、八月、一年、一年三月及十月確定
      ，後因適用中華民國九十六年罪犯減刑條例，經臺灣南投
      地方法院裁定減刑後應執行有期徒刑一年七月確定，入監
      執行，於97年1月23日縮刑期滿執行完畢執行完畢等情，
      有臺灣高等法院被告前案紀錄表在卷可查，其受徒刑之執
      行完畢後，5年以內故意再犯本案如犯罪事實一所示有期
      徒刑以上之二罪，均為累犯，應依刑法第47條第1項規定
      加重其刑，惟被告販賣第一級毒品罪之法定本刑為死刑或
      無期徒刑部分，依法不得再加重其刑，僅就其罰金刑部分
      加重其刑。
（五）販賣第一級毒品罪之法定刑為死刑或無期徒刑，然同為販
      賣第一級毒品之人，其原因動機不一，犯罪情節未必相同
      ，或有大盤毒梟者，亦有中、小盤之分，甚或僅止於吸毒
      者友儕間為求互通有無之有償轉讓者亦有之，其販賣行為
      所造成危害社會之程度自屬有異，法律科處此類犯罪，所
      設之法定最低本刑卻同為「死刑或無期徒刑」、「無期徒
      刑或七年以上有期徒刑」，不可謂不重。於此情形，倘依
      其情狀處以較輕之徒刑，即足以懲儆，並可達防衛社會之
      目的者，自非不可依客觀之犯行與主觀之惡性二者加以考
      量其情狀，是否有可憫恕之處，適用刑法第59條之規定酌
      量減輕其刑，期使個案裁判之量刑，能斟酌至當，符合比
      例原則。本案被告所犯販賣第一級毒品海洛因之犯行，固
      係無視國家對於杜絕毒品危害之禁令，應予非難，惟其各
      次販賣第一級毒品犯行，販賣之數量尚微，所得不多，金
      額僅為1千元，販賣對象僅限於特定之人，且為最下游之
      毒品吸食者，其行為對他人身心健康及社會治安造成侵害
      之範圍、程度及所獲利益均難謂重大，犯罪之情節尚非至
      惡，相對於長期大量販賣毒品之大毒梟而言，其對社會治
      安及國民健康之危害顯然較小，倘處以販賣第一級毒品法
      定本刑之最低刑度，無異失之過苛而不近情理，不免予人
      情輕法重之感，且難謂符合罪刑相當性及比例原則，更無
      從與大毒梟之惡行有所區隔，被告原應量處之法定本刑，
      均仍嫌過重，在客觀上足以引起一般人之同情，情節尚堪
      憫恕，爰依刑法第59條之規定，對被告所犯販賣第一級毒
      品犯行，酌予減輕其刑。又被告之刑就有期徒刑及罰金刑
      部分，同有加重減輕之事由，應先加後減之。
（六）被告所犯如犯罪事實一、（一）所示販賣第一級毒品之行
      為，及如犯罪事實一、（二）所示幫助施用第二級毒品之
      行為，犯意各別，時空互異，應予分論併罰。
（七）原審認為被告就附表所示部分之罪證明確，予以論罪科刑
      ，固非無見，惟查：(1)販賣毒品罪，以行為人有營利之意
      圖為必要，故行為人有無此項犯罪之目的條件，自應於事
      實欄內為詳實之記載，然後於理由內說明其憑以認定之證
      據，始稱適法。原判決就附表編號1部分，雖於理由欄內
      說明認定被告為販賣第一級毒品行為確具有營利意圖之理
      由，但於事實欄內並未記載：被告基於意圖營利而販賣販
      賣第一級毒品之犯意等情（見原判決第1頁），以致理由
      之說明欠缺事實為依據，其事實認定尚有欠備，遽行判決
      ，即有未合。(2)相對義務沒收，為被告所有除已證明滅失
      者外，均應沒收之。按刑罰法令關於沒收之規定，有採職
      權沒收主義與義務沒收主義。職權沒收，指法院就屬於被
      告所有，並供犯罪所用或因犯罪所得之物，仍得本於職權
      為斟酌沒收與否之宣告，例如刑法第38條第1項第2款、第
      3款、第3項前段等屬之，義務沒收，又可分為絕對義務沒
      收與相對義務沒收二者，前者指凡法條規定「不問屬於犯
      人與否，沒收之」者屬之，法院就此等之物，無審酌餘地
      ，除已證明滅失者外，不問屬於犯人與否或有無查扣，均
      應沒收之；後者指凡供犯罪所用或因犯罪所得之物，均應
      予以沒收，但仍以屬於被告或共犯所有者為限（最高法院
      93年度臺上字第2751號判決意旨參照）。是以凡屬義務沒
      收者，除已證明滅失者外，不問有無查扣，均應沒收之，
      只是相對義務者沒收者，須以被告或共犯所有者為限。被
      告犯販賣第一級毒品罪所使用之門號0000000000號行動電
      話（含SIM卡）1支，為被告所有（詳如後述），原審誤認
      其非被告所有，是該物雖未扣案，但無證據證明已滅失，
      依上述說明，仍應依法宣告沒收，但原審未就上開行動電
      話（含SIM卡）1支，於販賣第一級毒品罪主文項下宣告沒
      收，其法律適用亦顯有不當。又扣案之電子磅秤，被告於
      警詢後即供承：扣案之電子磅秤1台為證人朱志剛帶至查
      獲地等語（見警卷第7頁），於本院審理時亦為相同供述
      （見本院卷第215頁），是其非屬被告所有之物，原審卻
      為沒收之諭知，亦與上開規定相違。(3)另就犯罪事實一、
      （二）部分，依理由二、（二）之說明，被告應係犯幫助
      施用第二級毒品罪，原審認為被告係犯販賣第二級毒品罪
      ，尚有誤會。被告上訴意旨請求為無罪之判決，雖無理由
      （詳如前述），惟原審判決關於此部分既有上開可議之處
      ，即屬無可維持，自應由本院連同定應執行刑部分，均予
      撤銷改判。
（八）爰審酌海洛因、甲基安非他命均為法律嚴格禁止持有、販
      賣、施用之毒品，被告竟仍意圖營利，販賣海洛因予證人
      朱志剛施用，並幫助證人吳哲嘉施用甲基安非安命，致使
      施用毒品者，沈迷於毒癮而無法自拔，直接戕害國民身心
      健康，間接危害社會治安，敗壞社會善良風氣，進而導致
      施用毒品之人為購買毒品施用而觸犯刑典之情事發生，其
      販賣行為助長毒品流通，致生危害於社會，所為實值非難
      ，被告幫助施用甲基安非他命之金額為1萬3千元，數額非
      少，惟念被告販賣海洛因予證人朱志剛之數量尚微，所得
      不多，僅為1千元，再參酌其高中肄業之智識程度、無固
      定工作之生活狀況（見警卷第5頁），其販賣、幫助施用
      之對象均各為1人，並無因此大量流通等一切情狀，就被
      告所犯各罪，分別量處如主文第二項所示之刑，並定其應
      執行之刑。
（九）沒收部分：
  １、按毒品危害防制條例第19條第1項規定，犯販賣毒品罪者
      ，其犯罪所得之財物均沒收之，係採義務沒收主義，故販
      賣毒品所得之對價，不問其中成本若干，利潤多少，均應
      全部諭知沒收，貫徹政府查禁煙毒之決心，以符立法本旨
      ；又犯毒品危害防制條例第4條之販賣第一級或第二級毒
      品罪者，依同條例19條第1項規定，其因犯罪所得之物沒
      收之，如全部或一部不能沒收時，追徵其價額或以其財產
      抵償之，所稱因犯罪所得之物，自以實際所得者為限，苟
      無所得或尚未取得者，自無從為沒收及追繳或抵償之諭知
      （最高法院91年度臺上字第2419號、96年臺上字第2331號
      、第5551號判決意旨參照）。被告因販賣第一級毒品海洛
      因予證人朱志剛之所得1千元（被告請證人朱志剛代為購
      買三五牌香煙2包，之後證人朱志剛雖扣除三五牌香煙2包
      費用而交付其他餘額，然被告之實際所得仍為1千元），
      雖未扣案，仍應依毒品危害防制條例第19條第1項規定宣
      告沒收，如全部或一部不能沒收時，以其之財產抵償之。
  ２、被告如犯罪事實一、（一）所示販賣第一級毒品所使用之
      門號0000000000號行動電話（含SIM卡）1支，雖申請人為
      案外人鄭日清，帳寄地址為彰化縣永靖鄉○○路○段130號
      巷12號，此有通聯調閱查詢單1份附於97年度聲監字第860
      號通訊監察卷可稽，然據被告於本院審理期間供稱：該電
      話門號並非其申請的，但是其使用，是其所有，而手機是
      其出獄後，別人不要用給其的等語（見本院卷第73頁背面
      、第216頁背面至217頁）。而上開行動電話之SIM卡，係
      為行動電話服務之使用介面，因此電信公司於出租行動電
      話門號予消費者使用時，即同時附帶提供SIM卡給消費者
      作為門號使用之介面，故電信公司接受消費者申辦門號並
      將該門號開通上線時，該SIM卡之所有權亦移轉於消費者
      ，自不能認該SIM卡仍屬電信公司所有之物。是以，上揭
      行動電話內之SIM卡及行動電話，被告能全權使用，則不
      問原申請人為何人，均應認該張SIM卡及行動電話係被告
      所有無訛。其既為被告所有之物，且係供本案販賣第一級
      毒品所用之物，應依毒品危害防制條例第19條第1項之規
      定，宣告沒收，如全部或一部不能沒收時，追徵其價額。
  ３、無庸諭知沒收部分之說明：
    (1)扣案之電子磅秤1台，被告於警詢後即供承：扣案之電子
      磅秤1台為證人朱志剛帶至查獲地等語，於本院審理時亦
      為相同供述，有如前述，是其非屬被告所有之物，自不得
      依毒品危害防制條例第19條第1項之規定宣告沒收。
    (2)另扣案之毒品殘渣塑膠袋2袋，雖係被告所有，而依其性
      質觀之，應屬供被告施用毒品所用之物，且無積極證據足
      資證明係供本案販賣毒品所用之物，核與其於本案之販賣
      毒品犯行無任何具體關連，與刑法沒收要件既有未合，亦
      無從於本件併同為沒收之宣告。
    (3)扣案之NOKIA牌手機1支（含門號0000000000號SIM卡1張）
      、ＬＧ牌手機1支（含門號0000000000號SIM卡1張）、臺
      灣大哥大公司門號0000000000號SIM卡1張、遠傳電信公司
      門號0000000000號SIM卡1張、臺灣大哥大公司編號000000
      0000000號SIM卡1張（已損壞），雖為被告所有，但並無
      積極證據可資證明與被告所涉本案有任何關聯，自無從諭
      知沒收。
四、被告無罪部分：
（一）公訴意旨略以：
  １、被告基於營利意圖而販賣第一級毒品海洛因之犯意，於97
      年11月3日19時42分許，吳哲嘉因需第一級毒品海洛因解
      癮，而與被告聯絡購買海洛因事宜，後被告即以行動電話
      門號0000000000號撥打給證人吳哲嘉之行動電話門號0000
      000000號，表示已調到海洛因可為交易，隨後被告即指派
      某不詳成年男子將海洛因送至臺中市○○街16樓之5前吳
      哲嘉的車內，由該不詳成年男子交付1包海洛因給證人吳
      哲嘉，並向證人吳哲嘉收取2萬元。
  ２、被告基於營利意圖而販賣第一級毒品海洛因之犯意，於97
      年11月10日凌晨1時許，因證人吳哲嘉與其聯絡購買海洛
      因事宜，證人吳哲嘉即以公用電話撥打被告之行動電話門
      號0000000000號予被告，表示已到達臺中縣大里市○○路
      ○段42號內新國小前之約定交易地點，被告即於同日凌晨1
      時許後不詳時間，至該約定地點，出售交付第一級毒品海
      洛因1包（約3.75公克）予吳哲嘉，並當場向證人吳哲嘉
      收取2萬元，而販賣第一級毒品海洛因予證人吳哲嘉。
      因認被告此2部分，均另涉犯毒品危害防制條例第4條第1
      項之販賣第一級毒品罪嫌云云。
（二）按犯罪事實應依證據認定之，無證據不得認定犯罪事實；
      又不能證明被告犯罪或其行為不罰者，應諭知無罪之判決
      ，刑事訴訟法第154條第2項第301條第1項分別定有明文
      。又所謂認定犯罪事實之證據，係指足以認定被告確有犯
      罪行為之積極證據而言，該項證據自須適合於被告犯罪事
      實之認定，始得採為斷罪之資料；且如未能發現相當確實
      證據，或證據不足以證明，自不能以推測或擬制之方法，
      以為裁判之基礎；而認定犯罪事實所憑之證據，雖不以直
      接證據為限，間接證據亦包括在內，然而無論直接證據或
      間接證據，其為訴訟上之證明，須於通常一般人均不致有
      所懷疑，而得確信其為真實之程度者，始得據為有罪之認
      定，倘其證明尚未達到此一程度，而有合理之懷疑存在時
      ，即難遽採為不利被告之認定（最高法院76年臺上字第49
      86號判例參照）。另按刑事訴訟法第161條第1項規定：檢
      察官就被告犯罪事實，應負舉證責任，並指出證明之方法
      ，因此，檢察官對於起訴之犯罪事實，應負提出證據及說
      服之實質舉證責任，倘其所提出之證據，不足為被告有罪
      之積極證明，或其指出證明之方法，無從說服法院以形成
      被告有罪之心證，基於無罪推定之原則，自不能為被告有
      罪之判決（最高法院92年臺上字第128號判例參照）。
（三）訊據被告堅決否有販賣第一級毒品海洛因予證人吳哲嘉之
      事實，辯稱：97年11月3日19時42分通話之後，其沒有販
      賣第一級毒品海洛因予證人吳哲嘉；97年11月9日之通話
      內容，是施用毒品之人在互報比較價格、品質，其沒有販
      賣第一級毒品海洛因予證人吳哲嘉等語。
（四）按修正刑事訴訟法第154條證據裁判主義之規定，乃揭櫫
      國際公認之刑事訴訟無罪推定原則，為修正刑事訴訟法保
      障被告人權之重要指標，法院自應嚴守此一原則，在檢察
      官所舉證據及法院依法定職權調查所得之證據，足以證明
      被告有罪之前，自應推定其無罪。若所得證據其為訴訟上
      之證明，尚未達於通常一般人均不致有所懷疑，而得確信
      其為真實之程度者，自不能為有罪之認定，此為上開無罪
      推定原則之當然闡釋，自不能因犯罪之調查難易不同而有
      異，其理甚明。又施用毒品者所稱其向某人買受毒品之指
      證，不得作為有罪判決之唯一證據，仍須調查其他必要之
      證據，以察其是否與事實相符，為本院歷年來之見解，良
      以毒品買受者之指證，其憑信性於通常一般人已有所懷疑
      ，尚難確信其為真實。況依毒品危害防制條例第17條之規
      定，其供出毒品來源而破獲者，復得減輕其刑，則其指證
      之真實性猶有疑慮，是施用毒品者之指證，其真實性有待
      其他必要證據加以補強。茲所謂必要之補強證據，固不以
      證明販賣毒品犯罪構成要件之全部事實為必要，但以與施
      用者之指證具有相當之關聯性為前提，其經與施用者之指
      證綜合判斷，已達於通常一般人均不致有所懷疑，而得確
      信施用者之指證為真實者，始得為有罪之認定，此為無罪
      推定原則之必然推演。」此經最高法院著有93年度臺上字
      第6750號判決意旨可資參照（另同院90年度臺上字第3115
      號、94年度臺上字第2033號、95年度臺上字第6850號、96
      年度臺上字第1029號、97年度臺上字第2281號判決意旨亦
      同）。亦即，施用毒品者之指證，其真實性有待其他必要
      之證據加以補強，若施用毒品者之指證，其真實性仍有合
      理之懷疑存在時，在此項合理之懷疑未澄清前，自不能遽
      為有罪之判斷，茲所謂其他必要之補強證據，即在排除此
      項合理之懷疑，使之達於可得確信之程度，否則即應為被
      告有利之推定，此亦為刑事訴訟法第154條，犯罪事實應
      依證據認定之證據裁判原則，及因保障被告人權，無罪推
      定原則之所在，此項刑事訴訟基本原則，不能因販賣毒品
      行為之期間短暫、方法隱密、對象單純，以致查獲不易、
      搜證困難等原因而放棄，或減低對於犯罪構成要件應予嚴
      格證明之堅持，此項基本原則應為法官證據證明力自由判
      斷職權行使之限制。經查：
（一）有關檢察官起訴被告於97年11月3日販賣第一級毒品海洛
      因予證人吳哲嘉部分：
  １、證人吳哲嘉於97年11月13日警詢時陳稱：其吸食之海洛因
      及甲基安非他命係一位綽號「蕭董」之中年男子所購得，
      經指認後「蕭董」就是被告，其是用行動電話門號000000
      0000、0000000000號與被告聯絡，他的電話有0000000000
      、0000000000號2支；97年11月3日19時42分之通話內容，
      是其問被告1兩的海洛因價錢是多少，後來被告說他人在
      南投，要叫對方拿過來，所以其先拿小的，就是1錢海洛
      因、金額2萬元，其在臺中市○○街16樓之5付現金2萬元
      ，那次有完成交易等語（見警卷第43至44頁、第47頁）。
      其於98年6月9日偵查中具結證稱：97年11月3日19時42分
      ，被告用行動電話門號0000000000號撥打給其之行動電話
      門號0000000000號，這是其請被告幫其調海洛因，他叫他
      人拿海洛因到臺中市○○街16樓之5給其，其拿2萬元給被
      告那邊的人，其不知他是誰，那個人就拿1錢的海洛因給
      其，該通電話是其跟被告聯絡要買海洛因，他就叫人送過
      來給其；因為被告之前跟其說過，他已經不要再賣了，其
      知道他對海洛因部分有熟路，所以打電話給被告說要買1
      錢，他就請1名男子，是年約30幾歲之年輕人送過來給其
      ，該名男子到了之後，由被告打電話給其，其當時坐在車
      子裡面等，被告應該有跟對方講說其開什麼車，其後來是
      在停放在文武街旁其之車上完成交易，他有進入其之車內
      ，將1錢海洛因交給其，其將2萬元給他等語（見偵查卷第
      90至91頁）。證人吳哲嘉就其交易第一級毒品海洛因之地
      點，其之供述已有出入。又證人吳哲嘉於本院審理時證稱
      ：97年11月3日19時42分通話內容，是其叫被告幫其問毒
      品的事情，何種毒品其忘記被告在電話中說「他的那個一
      半」，又說「你的一半多少」，事情過了那麼久了，其僅
      知道在講毒品，然後他朋友在南投，至於通話中提到「11
      」、「55」、「大的」、「小的」，這些代表何意其忘記
      了，其在偵查筆錄中提及是海洛因，那應該就是海洛因，
      在電話中提到的被告那名朋友，是男性，年紀超過40歲，
      真實姓名不知，其有見過他，又其偵查中提到的30幾歲年
      輕人，與剛才說的被告在南投朋友，不是同一人，該30
      幾歲年輕人有在車上交海洛因給其，不是被告介紹的，與
      被告沒有關聯等語（見本院卷第125頁背面至126頁）。是
      證人吳哲嘉於本院審理中之證述，與其在偵查中所述出面
      與其交易之人，亦見矛盾。
  ２、被告持用之行動電話門號0000000000號，於97年11月3日
      19時42分6秒至同日19時43分20秒，撥打予證人吳哲嘉使
      用之門號0000000000號行動電話，有下列通話內容，被告
      為代號Ａ，證人吳哲嘉為代號Ｂ，此有本院勘驗之通訊監
      察譯文存卷可憑（見本院卷第178至180頁，另原警方之通
      訊監察譯文，在警卷第144頁）：
      Ｂ：喂
      Ａ：嗯，有啦問有啦。
      Ｂ：那可以嗎？
      Ａ：可以。
      Ｂ：嗯。
      Ａ：他的那個一半。
      Ｂ：嗯。
      Ａ：你的一半多少？
      Ｂ：一個多少？
      Ａ：大的半這樣嗎？
      Ｂ：沒有啦，小的。
      Ａ：小的喔，11。
      Ｂ：大半呢？
      Ａ：大半有啦。
      Ｂ：多少？
      Ａ：大半55啦。
      Ｂ：現在馬上有嗎？
      Ａ：現有啦，我叫他馬上拿過來啦。
      Ｂ：喔。
      Ａ：他在南投。
      Ｂ：這樣我先拿小的。
      Ａ：啥。
      Ｂ：我怕不行。
      Ａ：先拿小的喔。
      Ｂ：我是怕不行。
      Ａ：可以啦，不行不要拿就好了。
      Ｂ：那這樣我等一下打給你，我先掛（註：原警方之譯文
          為「模糊」）一下，我先看一下。
      Ａ：好。
      由上開譯文內容可知，證人吳哲嘉對於是否要買毒品仍猶
      豫不決，一再表明「我怕不行」，被告因而表示「先拿小
      的喔」、「不行不要拿就好了」，證人吳哲嘉最後乃答稱
      「那這樣我等一下打給你，我先掛一下，我先看一下」，
      可見證人吳哲嘉並未作最後之決定。又依警卷所附之通訊
      監察譯文，證人吳哲嘉於該通電話之後至同年月8日間，
      並無再與被告聯絡之通話紀錄（見警卷第144至147頁），
      且證人吳哲嘉於本院審理時亦證稱：應該之後沒有通聯，
      後來沒有約定交付毒品，該次沒有約定交付毒品等語（見
      本院卷第124、125頁），是此部分依案內現存證據，並不
      足以能證明被告有交付第一級毒品海洛因予證人吳哲嘉之
      行為。綜上，證人吳哲嘉此部分之證言，有前揭矛盾之處
      ，且與卷存客觀證據─通訊監察譯文相互齟齬，是其證言
      真實性之合理懷疑未獲澄清，依上開最高法院判決意旨，
      此為法院有關證明力自由判斷之限制，故證人吳哲嘉有關
      此部分之證述，自無從作為被告不利之證明，進而推論被
      告涉有此部分之販賣第一級毒品犯行。
（二）有關檢察官起訴被告於97年11月10日販賣第一級毒品海洛
      因予證人吳哲嘉部分：
  １、證人吳哲嘉於於偵查中供稱：是被告打電話叫其過去，其
      到了之後，於97年11月10日凌晨，用公用電話打電話給被
      告之行動電話門號0000000000號，說其到了，其二人約在
      內新國小前面見面，其跟被告買1錢海洛因，他算其2萬元
      ，其是用夾鍊袋裝成1包給其，是3.75公克云云（見偵查
      卷第89至90頁），又證人吳哲嘉於原審審理時結證稱：其
      並無於97年11月10日向被告購買第一級毒品海洛因等語（
      見原審卷第62頁），是其之供述已有矛盾之處。又依警方
      對被告持用之行動電話門號0000000000號實施通訊監察之
      譯文摘要報告書所示（見警卷第148頁），於97年11月10
      日當日，均無證人吳哲嘉以公用電話與被告通話之紀錄，
      證人吳哲嘉此部分之證言，亦與卷存客觀證據不符，是其
      證言真實性之合理懷疑未獲澄清，自無從作為被告不利之
      證明。
  ２、檢察官上訴雖舉證人吳哲嘉（代號Ａ）於97年11月9日16
      時38分33秒至同日16時39分15秒，撥打予被告（代號Ｂ）
      之通訊監察譯文（見本院卷第180頁、警卷第148頁）為證
      ，以佐證證人吳哲嘉之證言為可信云云，然上開通訊監察
      譯文：
      Ｂ：喂。
      Ａ：喂，董仔你說你那邊半個比我這邊還要漂亮喔。
      Ｂ：水啦。
      Ａ：你有看到喔。
      Ｂ：有啦。
      Ａ：如果我今天晚上湊不夠（原警方之譯文為「湊不出錢
          」）的話，就明天好了。
      Ｂ：好啦。
      Ａ：他放在你那邊吧。
      Ｂ：嘿，嘿。
      觀其二人之通話內容，證人吳哲嘉表示「如果我今天晚上
      湊不夠的話，就明天好了」，故是否要取得該毒品，雙方
      並未達成意思表示之合致，且要證明此部分電話與起訴之
      97年11月10日販賣行為有關，必須要有另一通證人吳哲嘉
      之確認電話，始能於此二者間建立關連性，然依警卷所附
      之通訊監察譯文，證人吳哲嘉於該通電話之後，並無再與
      被告聯絡之通話紀錄（見警卷第148至157頁），是此部分
      依案內現存證據，並不足以能證明被告有交付第一級毒品
      海洛因予證人吳哲嘉之行為，上訴意旨尚有誤會。
（五）依舉證分配之法則，對於被告之成罪事項，應由檢察官負
      舉證義務，檢察官無法舉證使本院產生無合理懷疑之確信
      心證，縱被告所辯不足採信，亦不得因此反面推論被告之
      罪行成立，致違刑事舉證分配之法則。本案此部分檢察官
      既不能舉證證明被告有如前揭所示販賣第一級毒品之行為
      ，而使本院產生無庸置疑之明確心證，則本案此部分依罪
      疑唯有利於被告原則，自不得對被告為有罪之認定。此外
      ，本院在得依或應依職權調查證據之範圍內，復查無其他
      積極明確之證據，足以認定被告有檢察官所指之罪行，自
      屬不能證明被告犯罪。從而，本案此部分要屬不能證明被
      告犯罪，原審未能詳察，遽予就起訴97年11月3日部分論
      罪科刑，即有未合，被告此部分上訴否認犯罪，為有理由
      ，應由本院將原判決此部分撤銷，並為被告無罪之諭知。
      另原審就起訴97年11月10日部分因而為被告無罪之諭知，
      並無不當，檢察官上訴意旨仍認被告有販賣第一級毒品之
      行為，指摘原判決不當，為無理由，應予駁回。
據上論斷，應依刑事訴訟法第368條、第369條第1項前段、第364
條、第299條第1項前段、第300條、第301條第1項，毒品危害防
制條例第4條第1項、第10條第2項、第19條第1項，刑法第11條、
第2條第1項、第30條、第47條第1項、第59條、第51條第5款，判
決如主文。
本案經檢察官陳惠珠到庭執行職務。
中    華    民    國   100    年    4     月    7     日
            刑事第十二庭  審判長法  官  康  應  龍
                                法  官  黃  家  慧
                                法  官  楊  真  明
以上正本證明與原本無異。
如不服本判決應於收受送達後10日內向本院提出上訴書狀，其未
敘述上訴理由者，並得於提起上訴後10日內向本院補提理由書狀
（均須按他造當事人之人數附繕本）「切勿逕送上級法院」。
                                書記官  李  淑  芬
中    華    民    國   100    年    4     月    7     日
附錄本判決論罪科刑法條
毒品危害防制條例第4條第1、2項：
  製造、運輸、販賣第一級毒品者，處死刑或無期徒刑；處無期
  徒刑者，得併科新臺幣2千萬元以下罰金。
  製造、運輸、販賣第二級毒品者，處無期徒刑或7年以上有期
  徒刑，得併科新臺幣1千萬元以下罰金。
毒品危害防制條例第10條：
  施用第一級毒品者，處6月以上 5 年以下有期徒刑。
  施用第二級毒品者，處3年以下有期徒刑。